【裁判字號】    99,台上,1765
【裁判日期】    990923
【裁判案由】    請求確認通行權存在
【裁判全文】
最高法院民事判決            九十九年度台上字第一七六五號
上  訴  人  甲 ○ ○
法定代理人  戊 ○ ○
訴訟代理人  陳 國 華律師
受  告  知
訴  訟  人  丙 ○ ○
            丁 ○ ○
            戊 ○ ○
            己 ○ ○
            陸邱寶
            財政部國有財產局
上 列一 人
法定代理人  辛 ○ ○  住同上
被 上訴 人  乙 ○ ○  住台灣省彰化縣彰化市○○路28號
上列當事人間請求確認通行權存在事件，上訴人對於中華民國九
十八年八月五日台灣高等法院台中分院第二審判決（九十八年度
上字第三二號），提起上訴，本院判決如下：
    主  文
上訴駁回。
第三審訴訟費用由上訴人負擔。
    理  由
本件上訴人主張：分割前坐落彰化縣彰化市○○段南郭小段（下
同）四八○地號土地，原為兩造及訴外人呂江共有，嗣經法院
判決分割，被上訴人及呂江均分得可直接通行彰化市○○路之
分割後四八○、四八○－三地號或四八○－一地號土地，而與公
路無適宜聯絡之四八○－二地號土地，則歸伊取得。依民法第七
百八十七條第一項、第七百八十九條第一項規定，伊自得通行被
上訴人所有四八○及四八○－三地號土地，以至彰化市○○路，
惟被上訴人現欲在該等土地建築房屋，若其未預留土地供伊通行
，將損及四八○－二地號土地之經濟效用，並影響社會整體經濟
利益等情，求為確認伊對被上訴人所有四八○及四八○－三地號
土地如原判決附圖所示Ａ、Ｂ、Ｃ部分，面積共七○平方公尺有
通行權存在，被上訴人不得在其上為營建或其他妨礙伊通行之行
為之判決。
被上訴人則以：上訴人所分得之四八○－二地號土地為袋地，並
非分割造成，自不得依民法第七百八十九條第一項規定，主張對
伊所分得之分割後四八○及四八○－三地號土地有通行權存在。
上訴人因四八○－二地號土地與公路無適宜之聯絡，縱有通行周
圍地以至公路之必要，其經四七八地號土地與五三六－二地號國
有地之既成道路及彰化市○○路二六三巷連接所致之損害，小於
通行伊所有四八○及四八○－三地號土地，且上訴人僅通行此二
筆伊所有土地，仍無法至中正路等語，資為抗辯。
原審以：上訴人主張分割前四八○地號土地原為兩造及訴外人呂
江共有，嗣經法院判決分割確定，由被上訴人取得分割後四八
○及四八○－三地號土地，訴外人呂江及上訴人則依序分得四
八○－一、四八○－二地號土地，為被上訴人所不爭，並經原審
調取台灣彰化地方法院九十五年度重訴字第三八號請求分割共有
物事件歷審卷審認無訛。惟分割前四八○地號土地即未與道路相
鄰，本屬袋地，已於上開分割共有物事件中履勘現場無訛，是上
訴人所分得之四八○－二地號土地為袋地，並非分割造成，其依
民法第七百八十九條第一項規定，主張對被上訴人所分得之分割
後四八○及四八○－三地號土地有通行權存在，為無可採。五三
六－二、五三三－四一地號土地均係國有地，五三三－四一地號
土地現為供公眾通行之道路，五三六－二地號土地原為寬度約二
至五公尺、長度約二十一公尺之既成道路。上訴人所分得四八○
－二地號土地至上開既成道路，須經上訴人親屬丙○○、戊○○
、己○○、庚○○○、丁○○、陳瑪莉等六人（下稱丙○○等六
人）共有之四七八地號土地，與至彰化市○○路須經被上訴人所
有之四八○及四八○－三地號土地，二者所需土地之公告地價前
者較後者為低，且前者所需道路長度約五至十公尺，短於後者所
需道路長度約三十三至四十公尺。丙○○等六人共有之四七八地
號土地係一空地，而與此筆土地相鄰之五三六－二地號土地，雖
有一部分被圍牆阻隔圈入四七八地號土地內，但其上無何建物，
倘將該圍牆拆除，且促請非法占用五三六－二地號土地至曉陽路
二六三巷巷口之彰振、鴻基鐵工廠清除道路障礙，即可通行。至
行經被上訴人所有四八○及四八○－三地號土地以至彰化市○○
路，則須經多筆土地並須拆除被上訴人位於四八○、四八四－一
○地號土地上之合法建物。且上訴人要求三公尺寬之通道供其通
行至中正路，將使原可建築兩間店面之土地因違反彰化縣畸零地
使用自治條例規定，而無法建築。而觀之建號二九九九建物測量
成果圖，可知國有五三六－二、五三三－四一地號土地為既成道
路，蓋此二筆國有地若非既成道路，四八一－八地號土地即無建
築線，而可在其上建築上開建物並完成保存登記。丙○○、戊○
○、己○○、庚○○○、丁○○等五人既同意上訴人經由渠等共
有之四八四－一一、四八四－一九、四七九、四七九－四地號土
地以至彰化市○○路，並將四八四－一一、四八四－一九地號土
地應有部分之一部分贈與上訴人，則於原審不同意上訴人經由渠
等與陳瑪莉所共有之四七八地號土地以至五三六－二地號土地之
既成道路，自與常情未合，顯係臨訟拒絕。綜上所述，上訴人所
分得四八○－二地號土地，行經丙○○等六人共有之四七八地號
土地，與五三六－二地號土地之既成道路及彰化市○○路二六三
巷連接，係對周圍地損害最少之處所及方法，若行經被上訴人所
有四八○及四八○－三地號土地以至彰化市○○路，則造成被上
訴人鉅大之損害，依民法第七百八十七條第二項規定，上訴人請
求如其前揭訴之聲明所示，即屬無據，不應准許，為其心證之所
由得。因而維持第一審所為上訴人敗訴之判決，駁回其上訴，經
核於法並無違誤。上訴論旨，就原審取捨證據、認定事實之職權
行使，指摘原判決不當，聲明廢棄，非有理由。
據上論結，本件上訴為無理由。依民事訴訟法第四百八十一條、
第四百四十九條第一項、第七十八條，判決如主文。
中    華    民    國  九十九  年    九    月  二十三  日
                      最高法院民事第六庭
                          審判長法官  劉  福  來
                                法官  陳  國  禎
                                法官  陳  重  瑜
                                法官  吳  麗  女
                                法官  簡  清  忠
本件正本證明與原本無異
                                      書  記  官
中    華    民    國  九十九  年    十    月    五    日
                                                      K

司法院資訊處製作；財團法人民間司法改革基金會備份。
